【裁判字號】    89,交上訴,55
【裁判日期】    890218
【裁判案由】    過失致死
【裁判全文】
臺灣高等法院刑事判決                          八十九年度交上訴字第五十五號
    上  訴  人
    即  自訴人  甲○○
    代  理  人  丙○○
                己○○
    被      告  壬○○
    選任辯護人  劉明鏡
右上訴人因被告業務過失致死案件，不服臺灣桃園地方法院八十八年度自字第一七六
號，中華民國八十九年二月十八日第一審判決（併辦案號：臺灣桃園地方法院檢察署
八十八年度相字第一五六號），提起上訴，本院判決如左：
        主  文
原判決撤銷。
壬○○從事業務之人，因業務上之過失致人於死，處有期徒刑月。
        事  實
一、壬○○原係新竹客運股份有限公司僱用之司機，平日以駕駛營業用大客車載運乘
    客為業，為從事駕駛業務之人。民國八十八年一月二十七日上午，其駕駛車號Ｆ
    Ｋ－一四八號大客車，自新竹縣湖口鄉開往桃園縣中壢市，於該日上午十一時許
    ，行至中壢市○○路○段平安新村站，因該處公車專用停車位遭不詳車號之小客
    車佔用，乃向前行駛至延平路二段一六九號附近，停車上下乘客。其原應注意於
    快車道不得臨時停車，且臨時停車時應依車輛順行方向緊靠道路右側為之，又汽
    車起步前，應顯示方向燈，注意前後左右有無障礙或車輛行人，並應讓行進中之
    車輛行人優先通行，而依當時為晴天、日間有自然光線、路面乾燥、無缺陷、無
    障礙物、視距良好，並無不能注意之情形，竟疏未注意緊靠道路右側停車，以致
    大客車部分車身佔用該處外側快車道。適有王金沅（二十一年出生）騎乘車號Ｑ
    ＡＩ─０五一號重型機車尾隨大客車之後，同向行駛至該處，見狀而疏未注意機
    車前之大客車有隨時啟動之情狀，亦未保持兩車間之安全間隔，即欲自大客車右
    側違規超車。乃機車貼近大客車向右轉進之際，壬○○復疏未注意大客車後方行
    進中之機車，突然啟動大客車，大客車車身觸及王金沅，導致王金沅一時掌握機
    車車把不穩，人隨機車向左前側傾倒，因之受有頭部外傷，經送醫後仍因顱內出
    血，延至同年月二十九日下午七時二十六分許不治死亡。
二、案經王金沅之子甲○○提起自訴及臺灣桃園地方法院檢察署檢察官相驗後移送原
    審法院併辦。
        理  由
一、訊據被告壬○○雖矢口否認伊所駕駛之大客車，有撞及被害人王金沅之情事，辯
    稱：事發之際，伊雖曾行車經過事發地點，然伊並未停車，更無與被害人擦撞之
    事，被害人之死亡與伊無涉云云。惟查：
（一）被害人之人車倒地，確係發生於被告所駕駛之大客車停車後再行啟動之際，已
      據目擊證人庚○○一再結證甚詳，證人即在現場附近路口執行取締未戴安全帽
      勤務之員警乙○○、丁○○及戊○○亦均證稱聽見撞擊聲，回身查看時，曾見
      及新竹客運之大客車途經該路段等語，顯見自訴人甲○○訴稱被告所駕駛之大
      客車與其父即被害人人車倒地有所關連一節，尚非無據。
（二）被告所駕駛之大客車行車路線，自中壢市○○○路、延平路二段路口起，往中
      壢方向（為方便辨識，以下以往北方向稱之）之站牌依序為平安新村站、水利
      會站，平安新村站牌設有一長十二點二公尺之公車專用停車位（站牌在停車位
      南端起算往北五點五公尺處）、水利會站牌前往北零點九五公尺處設有長十五
      點三三公尺之公車專用停車位。其中往北方向測量結果，振興西路、延平路路
      口至平安新村站牌，距離約為十八點四公尺；平安新村站牌至被害人倒地處（
      即延平路二段一七三號前），距離為四十五點七公尺；被害人倒地處至水利會
      站牌，距離二百二十五點二公尺。上開實測情形，已據本院至現場勘驗並測量
      屬實，有本院八十九年五月八日勘驗筆錄及附圖在卷可憑。而被害人倒地處，
      係在相驗卷第十八頁附現場機車倒地照片所示之機車左後方，業據證人戊○○
      證實，證人乙○○亦證稱被害人係在機車左側無誤，參諸相驗卷第十二頁附警
      製道路交通事故調查報告表所繪之現場圖示，機車倒地處之南側有長四點九公
      尺之刮地痕，顯見被害人倒地處距遭撞擊處應尚有四點九公尺之距離，可以認
      定。從而，根據上開實測結果與現場圖綜合判斷，本件被害人遭撞擊處與水利
      會站牌間之距離應為二百三十公尺點一公尺（四點九公尺加二百二十五點二公
      尺）。
（三）被告駕駛之大客車行車速率紀錄表，經原審送鑑定結果，該大客車於事發當日
      上午十一時停車前，於十時五十三分十三秒至十時五十三分四十三秒，在距離
      二百三十公尺處曾停車三十秒，有樺崎實業股份有限公司於八十九年一月三日
所為之行車紀錄紙分析報告書附原審卷第六十二至六十五頁可稽。參諸相驗卷
      附事發之初，員警攝得大客車停放於水利會站牌之照片（參見相驗卷第二十一
      至三十二頁內，以日時分標示之照片。蓋證人即拍攝照片之員警辛○○到院證
      稱當日在現場先拍攝機車再拍攝大客車，之後，為拍攝車損，取角度方便始移
      動車輛位置等情以觀，相驗卷附以日時分標示之照片為最初拍攝者，至於以年
      月日標示者應為事後為拍攝車損情況而攝），及被告於警局初訊時自白伊係將
      大客車駛至水利會站牌前，正在上下客時，經人告知伊車後曾有機車騎士跌倒
      ，便熄火停車返回查看等語（見相驗卷第三頁背面），顯見上開分析表所示十
      一時之停車處應為水利會站牌旁。再以該處為基點，往南推回前次之停車處即
      距離二百三十公尺處，核與前開所計得之被害人遭撞擊處，僅零點一公尺之誤
      差，足徵被告駕駛之大客車確實曾在八十八年一月二十七日上午十時五十三分
      十三秒至十時五十三分四十三秒間，在被害人遭撞擊處停車三十秒。被告空言
      否認曾在該處停車云云，委無足採。又被告於本院前往現場勘驗之際，雖改稱
      其在十一時許，係將車停在水利會站牌公車專用停車位前三十六點六公尺處，
      即距離水利會站牌五十二點八八公尺處（零點九五公尺加十五點三三公尺加三
      十六點六公尺）云云，核與其於警訊所言及現場照片所示有所不符；且被告於
      本院八十九年四月二十八日訊問時，陳稱時日已久，不記得曾在哪一站停過車
      等語，則何以對十一時之停車位置特別有記憶？足見被告係在實測結果對其不
      利之情形下，改稱最後停車位置是在水利會站牌前五十餘公尺處，企圖掩飾其
      曾在被害人遭撞擊處停車之事實，昭然若揭。
（四）徵諸相驗卷附道路交通事故調查報告表所繪之現場圖及現場照片所示，本件交
      通事故發生地點路段設有二快車道，每車道寬三點四公尺，道路邊線之白色實
      線外尚有寬三點四公尺之路面，機車倒在邊線上，車頭朝向邊線外，機車刮地
      痕則在外側快車道內離邊線零點三公尺處，呈直線狀，長達四點九公尺，顯見
      本件發生撞擊處應係在外側快車道。查被告駕駛大客車於該撞擊處曾停車三十
      秒一節，已如前述，證人戊○○於偵查中亦證稱其看見大客車跨越快慢車道行
      駛（見相驗卷第四十一頁背面，其所指慢車道應係指邊線外之道路）。又檢察
      官至現場勘驗時，據證人庚○○之指證測得事發當時大客車停車位置結果，該
      大客車車身右側距離路旁人行道尚有二點六公尺等情，有該勘驗筆錄附相驗卷
      可憑，則大客車當時顯未靠路邊停車，且停車位置占用快車道，亦可確定。
（五）至於被害人究竟有無與大客車發生擦撞之撞擊情事？被告雖一再否認有擦撞情
      事，並以其大客車並無擦撞痕跡等情，執以為據。然查，交通事故之發生，未
      必係兩車車身有擦撞情事所肇致，若撞擊部位在機車騎士身上，則大客車之車
      身未發現擦撞痕跡，亦不無可能，是尚不得據此認定未發生擦撞自明。本件被
      害人係受有頭部外傷，經送醫後仍因顱內出血不治死亡，已據醫師驗明並由臺
      灣桃園地方法院檢察署檢察官督同法醫師現場履勘，相驗屬實，有診斷證明書
      二紙、勘驗筆錄、驗斷書、相驗屍體證明書各一紙及屍體照片六張在卷足按。
      細繹該照片及驗斷書所示，被害人於事故發生時係著冬季衣物，事故發生後，
      其左右額上部均有挫傷，可見其係向前傾倒，至其軀體雖無明顯外傷，然因其
      當時所著衣物之故，尚難憑以認定無擦撞之事。況且，機車僅有二輪，只須輕
      微擦撞即不易操控，而有傾倒之虞，被害人係二十一年出生之老者，有其相驗
      證明書所載出生日期可憑，則更可能因輕微擦撞即發生傾倒，亦事屬至明。再
      者，本件事故發生前，確實因被告所駕駛之大客車未靠道路右邊臨時停車，占
      用外側快車道，導致原行駛於外側快車道之汽車改向左方內側快車道行駛，被
      害人之機車則右轉向邊線外行駛，並於大客車甫啟動時發生傾倒等情，業據證
      人庚○○一再證述歷歷，是被害人應係在被告駕駛大客車占用快車道，未靠路
      邊臨時停車，又起步時未注意後方車輛動態之情形下，未與大客車保持安全間
      隔，且欲違規自大客車右側超車，始於大客車啟動之際，人身遭擦撞而傾倒，
      應可認定無誤。
（六）按汽車於快車道不得臨時停車，且臨時停車時應依車輛順行方向緊靠道路右側
      為之，又汽車起步前，應顯示方向燈，注意前後左右有無障礙或車輛行人，並
      應讓行進中之車輛行人優先通行，為道路交通安全規則第一百十一條第一款、
      第四款及第八十九條所明定。被告為營業用大客車之駕駛人，其駕駛汽車自應
      遵守上開規則，以免交通事故之發生；且依相驗卷附前開道路交通事故調查表
      所載，當時為晴天、日間有自然光線、路面乾燥、無缺陷、無障礙物、視距良
好，並無不能注意之情事，竟疏未注意緊靠道路右側停車，又於啟動大客車時
      ，疏未注意後方車輛行進情形，導致本件事故發生，被告具有過失至為顯然，
      且其過失行為與被害人死亡之間具有相當因果關係。對此，經檢察官將本件事
      故發生原因送請臺灣省桃園縣區車輛行車事故鑑定委員會鑑定結果，雖以八十
      八年七月二日（八八）桃鑑字第八八五０五號函覆稱，因大客車與機車碰撞接
      觸點無法認定，而未予鑑定等語，及檢察官曾現場實測機車把手高度，與大客
      車保險桿高度未符等相關資料，因本件事故之發生應非在於兩車發生擦撞，已
      如前述，是該等資料尚不得採為有利被告之證據。又被害人騎乘機車雖亦有疏
      未注意與前車保持安全間距，且違規欲自右側超車，對本件事故之發生，應與
      有過失，然被告駕車若無前開過失情事，當不致造成本件事故，是被害人雖同
      有過失，仍因此解免被告應負之過失刑責。
（七）至於證人庚○○另指證稱係被害人騎乘機車至大客車右後方時，遭大客車勾到
      把手，被害人乃向後跌倒一節。經查，證人庚○○自稱其駕車在內側快車道，
      為讓避自外側快車道轉入之汽車而暫停在大客車之後，則當時車流量應非少，
      其如何可得見在外側快車道外之情形？且由前開檢察官相驗被害人屍體結果，
      被害人之頭部係左右額上部有挫傷，頭部後側並無外傷，可見被害人係向前傾
      倒而非向後跌倒。再者，據證人戊○○、乙○○於本院指證稱，渠等見及被害
      人時，被害人係在機車左側，益見被害人應非如證人庚○○所指因機車被大客
      車勾拉而向後倒。又本件機車刮地痕係起自外側快車道，機車則跌落邊線上，
      有如前述，而證人庚○○復曾指稱大客車右側已在邊線外，則若果機車係在大
      客車右後方遭勾拉，其刮地痕當自邊線外向左方延伸，但現場圖示卻非如此。
      是證人庚○○有關機車遭大客車勾拉部分之陳述，顯與事實有所未合，尚難採
      信。
    綜上，被告係因駕駛大客車，疏未注意靠路邊臨時停車，又占用快車道停車，且
    於起步時，疏未注意後方行車，乃有本件事故發生，並導致被害人死亡，事證已
    臻明確。所辯云云，無非事後卸責飾詞，不足採信，被告犯行堪以認定，應依法
    論科。另選任辯護人於審理時所具狀辯稱被告當時或曾停車三十秒，然應係委隨
    前車暫停，並無過失等情，核與前開事證不符，是亦不足憑以卸責，至其餘所辯
    各節，不影響前開事實之認定，不再一一予以指駁，併予敘明。
二、查被告係營業大客車司機，業經被告自白在案，自係從事駕駛業務之人。其因業
    務上之過失肇事致被害人死亡，核被告所為，係犯刑法第二百七十六條第二項業
    務過失致死罪。原審未予詳查細酌，逕以不能證明被告犯罪，而為其無罪之諭知
    ，尚有未洽，自訴人據以提起上訴，指摘原判決不當，為有理由，應由本院予以
    撤銷改判。爰審酌被告並無前科紀錄，有其全國前案紀錄表在卷足按，因駕車不
    慎肇事，且被害人自己亦與有相當程度之過失，是尚非惡性重大，然此事故已造
    成被害人死亡之嚴重結果，而被告犯後卻一再飾詞狡辯，未見悔意等一切情狀，
    量處如主文所示之刑。
據上論斷，應依刑事訴訟法第三百六十九條第一項前段、第三百六十四條、第三百四
十三條、第二百九十九條第一項前段，刑法第二百七十六條第二項，罰金罰鍰提高標
準條例第一條前段，判決如主文。
中      華      民      國     八十九      年      七      月   二十七  日
                                 臺灣高等法院刑事第五庭
                                     審判長法  官  曾  德  水
                                           法  官  趙  功  恆
                                           法  官  林  立  華
右正本證明與原本無異。
如不服本判決應於收受送達後十日內向本院提出上訴書狀，其未敘述上訴之理由者並
得於提起上訴後十日內向本院補提理由書（均須按他造當事人之人數附繕本）。
                                           書記官  廖  月  女
中      華      民      國     八十九      年      七      月   二十九  日
附錄：本判決論罪科刑法條全文
中華民國刑法第二百七十六條
因過失致人於死者，處二年以下有期徒刑、拘役或二千元以下罰金。
從事業務之人，因業務上之過失犯前項之罪者，處五年以下有期徒刑或拘役，得併科
三千元以下罰金。
（罰金額度已提高為十倍）


司法院資訊處製作；財團法人民間司法改革基金會備份。
